---
title: 'Visión Global del Desarrollo Humano: Evolución de la Esperanza de Vida (1952–2007)'
author: |
  | Efraín Carlos Balbuena Cárdenas
  | Hanghell Cornejo Rodríguez
  | Johana Guadalupe Milagros Inga Gamarra
  | Roger Guerra Quispe
date: "23 de mayo de 2026"
output: 
  revealjs::revealjs_presentation:
    css: estilos.css
    theme: simple
    transition: fade
    center: false
    self_contained: false
    reveal-options:
      width: 1100
      height: 700
      margin: 0.1
    
---
```{r setup, include=FALSE}
library(ggplot2)
library(plotly)
library(dplyr)
library(gapminder)
library(scales)

data(gapminder)

continent_colors <- c(
  "Africa"   = "#E74C3C",
  "Americas" = "#3498DB",
  "Asia"     = "#F39C12",
  "Europe"   = "#2ECC71",
  "Oceania"  = "#9B59B6"
)

knitr::opts_chunk$set(
  echo = FALSE,
  warning = FALSE,
  message = FALSE
)
```



## Objetivo del dashboard

Analizar la evolución del bienestar humano global entre 1952 y 2007 mediante la relación entre el PIB per cápita y la esperanza de vida, considerando además el tamaño poblacional y las diferencias regionales, con el fin de identificar patrones de desarrollo económico y avances en salud pública.

---
### Enlace al repositorio de GitHub
<https://github.com/Mil254/Avance_PAC>

### Enlace al dashboard en ShinyApps
<https://johanaiga.shinyapps.io/PAC_Grupo4/>


## Características de la base de datos (Gapminder)

| Variable | Descripción | Tipo de Variable | Unidad |
|----|----|----|----|
| País | Nombre del país | Categórica | - |
| Continente | Continente al que pertenece el país | Categórica | - |
| Año | Año de la observación | Cuantitativa discreta | - |
| Esperanza_de_vida | Promedio de años de vida al nacer | Cuantitativa continua | Años |
| Población | Número total de habitantes | Cuantitativa continua | Personas |
| PBI_per_cápita | PIB dividido por población total | Cuantitativa continua | Miles de dólares |


## Evolución de la Esperanza de Vida por Continente

```{r}
df_vida <- gapminder %>%
  group_by(year, continent) %>%
  summarise(lifeExp = mean(lifeExp), .groups = "drop")

p1 <- ggplot(df_vida,
             aes(x = year,
                 y = lifeExp,
                 color = continent,
                 group = continent,
                 text = paste(
                   "Continente:", continent,
                   "<br>Año:", year,
                   "<br>Esperanza de vida:", round(lifeExp,1)
                 ))) +
  geom_line(size = 1.5) +
  geom_point(size = 3) +
  scale_color_manual(values = continent_colors) +
  labs(
    subtitle = "Promedio por continente (1952-2007)",
    x = "Año",
    y = "Esperanza de Vida"
  ) +
  theme_minimal(base_size = 14)

ggplotly(p1, tooltip = "text")
```

## PIB per Cápita vs Esperanza de Vida

```{r}
df_bubble <- gapminder

plot_ly(
  df_bubble,
  x = ~gdpPercap,
  y = ~lifeExp,
  size = ~pop,
  color = ~continent,
  colors = continent_colors,
  frame = ~year,
  type = "scatter",
  mode = "markers",
  text = ~paste(
    "País:", country,
    "<br>Año:", year,
    "<br>PIB:", dollar(gdpPercap),
    "<br>Esperanza de vida:", round(lifeExp,1),
    "<br>Población:", comma(pop)
  ),
  hoverinfo = "text"
) %>%
  layout(
    xaxis = list(
      title = "PIB per Cápita",
      type = "log"
    ),
    yaxis = list(
      title = "Esperanza de Vida"
    )
  )
```
## Distribución de la esperanza de vida por continente

```{r}
df_box <- gapminder %>%
  filter(year == 2007)

p5 <- ggplot(df_box,
             aes(x = continent,
                 y = lifeExp,
                 fill = continent,
                 text = paste(
                   "País:", country,
                   "<br>Esperanza de vida:", round(lifeExp,1)
                 ))) +
  geom_boxplot(alpha = 0.8) +
  scale_fill_manual(values = continent_colors) +
  labs(
    title = "Distribución de la Esperanza de Vida",
    subtitle = "Comparación entre continentes - 2007",
    x = "Continente",
    y = "Esperanza de Vida"
  ) +
  theme_minimal(base_size = 14)

ggplotly(p5, tooltip = "text")
```

## Heatmap de correlaciones

```{r}
library(reshape2)

corr <- gapminder %>%
  select(lifeExp, gdpPercap, pop, year) %>%
  cor()

corr_melt <- melt(corr)

p6 <- ggplot(corr_melt,
             aes(x = Var1,
                 y = Var2,
                 fill = value,
                 text = paste(
                   Var1, "vs", Var2,
                   "<br>Correlación:", round(value,3)
                 ))) +
  geom_tile() +
  geom_text(aes(label = round(value,2)),
            color = "white",
            size = 5) +
  scale_fill_gradient2(
    low = "#E74C3C",
    mid = "#2C3E50",
    high = "#2ECC71",
    midpoint = 0
  ) +
  labs(
    x = "",
    y = ""
  ) +
  theme_minimal(base_size = 14)

ggplotly(p6, tooltip = "text")
```


## Top 15 países con mayor esperanza de vida

```{r}
df_top <- gapminder %>%
  filter(year == 2007) %>%
  arrange(desc(lifeExp)) %>%
  head(15)

p4 <- ggplot(df_top,
             aes(x = reorder(country, lifeExp),
                 y = lifeExp,
                 fill = lifeExp,
                 text = paste(
                   "País:", country,
                   "<br>Esperanza de vida:", round(lifeExp,1)
                 ))) +
  geom_col() +
  coord_flip() +
  scale_fill_gradient(low = "#A9DFBF", high = "#2ECC71") +
  labs(
    x = "",
    y = "Esperanza de Vida"
  ) +
  theme_minimal(base_size = 14)

ggplotly(p4, tooltip = "text")

# Preparación de datos
tabla_gapminder <- gapminder %>%
  mutate(
    gdpPercap = round(gdpPercap, 1),
    lifeExp   = round(lifeExp, 1)
  ) %>%
  rename(
    País               = country,
    Continente         = continent,
    Año                = year,
    `Esperanza de Vida`= lifeExp,
    `PIB per Cápita`   = gdpPercap,
    Población          = pop
  )
```

## Exploración del dataset
```{r}

# Preparación de datos
tabla_gapminder <- gapminder %>%
  mutate(
    gdpPercap = round(gdpPercap, 1),
    lifeExp   = round(lifeExp, 1)
  ) %>%
  rename(
    País                = country,
    Continente          = continent,
    Año                 = year,
    `Esperanza de Vida` = lifeExp,
    `PIB per Cápita`    = gdpPercap,
    Población           = pop
  )

# Tabla interactiva
DT::datatable(
  tabla_gapminder,
  filter = "top",
  extensions = "Buttons",
  options = list(
    pageLength = 10,
    scrollX = TRUE,
    dom = "Bfrtip",
    buttons = c("copy", "csv", "excel", "pdf")
  ),
  class = "stripe hover compact"
) %>%
  DT::formatCurrency(
    "PIB per Cápita",
    currency = "$",
    digits = 1
  ) %>%
  DT::formatStyle(
    "Esperanza de Vida",
    background = DT::styleColorBar(
      range(tabla_gapminder$`Esperanza de Vida`),
      "#2ECC71"
    ),
    backgroundSize = "100% 85%",
    backgroundRepeat = "no-repeat",
    backgroundPosition = "center"
  )
```

## Conclusiones

### Ventajas del dashboard

- Interactividad y exploración dinámica mediante filtros globales.
- Visualización intuitiva de tendencias históricas mediante gráficos animados.
- Comparación multidimensional entre países y continentes.
- Incorporación de herramientas estadísticas descriptivas.
- Posibilidad de descarga y consulta dinámica de datos.

### Limitaciones

- Necesidad de conocimientos básicos de interpretación estadística.
- Simplificación del análisis a tres variables principales.
- Restricción temporal al periodo 1952–2007.

## Referencias bibliográficas
Gapminder Foundation. (s. f.). Gapminder Data. Recuperado de: https://www.gapminder.org/data/
